最高法院民事判決　　　　　　九十四年度台上字第二００三號
　　上　訴　人　甲○○
　　訴訟代理人　黃金龍律師
　　　　　　　　蘇吉雄律師
　　　　　　　　陳雅娟律師
　　被 上訴 人　丙○○
　　　　　　　　　　　　路63.
　　訴訟代理人　林樹根律師
　　　　　　　　洪茂松律師
　　　　　　　　邱麗妃律師
　　　　　　　　李昌明律師
　　被上訴 人　乙○○
　　　　　　　　　　　　號
上列當事人間請求塗銷抵押權登記等事件，上訴人對於中華民國
九十四年四月二十九日臺灣高等法院高雄分院第二審更審判決（
九十二年度重上更(一)字第一五號），提起上訴，本院判決如下：
    主  文
原判決廢棄，發回台灣高等法院高雄分院。
    理  由
本件上訴人主張：被上訴人間並無債權、債務關係存在，竟通謀
虛偽意思表示，由被上訴人乙○○簽發發票日為民國八十四年三
月十九日、到期日同年九月十九日、票號００五五八八號、面額
新台幣（以下同）六千萬元之本票乙紙（下稱系爭本票）交予被
上訴人丙○○，再於八十五年二月二十四日，以其所有坐落高雄
縣鳥松鄉○○段七五一、六七一號二筆土地（下稱系爭土地），
設定擔保六千萬元債權之抵押權（下稱系爭抵押權）登記予丙○
○。系爭本票債權及抵押權既因通謀，應歸於無效，伊為乙○○
之債權人，已參與系爭土地拍賣價金之分配，該債權及抵押權之
存否，即影響伊受分配之權益，自有受確認判決之法律上利益。
爰求為確認丙○○之系爭本票債權及其與乙○○間之系爭抵押權
均不存在之判決（上訴人另請求被上訴人協同辦理塗銷系爭抵押
權登記部分，業經第一審判決其敗訴確定）。
被上訴人則以：伊二人係兄弟，其中丙○○因拋棄對二人之父陳
元侯（按土地登記簿謄本登載為陳元「候」，下稱陳元侯）所遺
留系爭土地及同段六六七號等三筆土地（三分之一之權利），暨
坐落同鄉○○○段三八三之四號等多筆土地（十八分之一之權利
）之繼承權，乙○○乃簽交系爭本票以為補償，並設定系爭抵押
權為該本票債權之擔保，絕無通謀虛偽意思表示之情事。又系爭
土地業經拍定、塗銷系爭抵押權設定登記，上訴人即無請求確認
系爭本票債權及抵押權不存在之法律上利益等語，資為抗辯。
原審廢棄第一審所為上訴人勝訴部分即確認系爭本票債權及系爭
抵押權不存在之判決，改判駁回上訴人該部分之訴，無非以：被
上訴人之父陳元侯生前（按陳元侯於六十五年二月二十四日死亡
），已將系爭土地分配予乙○○、丙○○及訴外人陳啟聰兄弟三
人，為證人陳啟山、鍾陳雪娥所證實。兩造既不爭執陳元侯法定
繼承人中之陳啟儒、陳啟賢、陳啟山、陳啟川、陳啟馨、陳啟聰
、陳啟志、鍾陳雪娥、徐陳華、宋陳玉、陳慧菁等人，曾於六十
五年三、四月間，向乙○○表示拋棄繼承，而於「繼承權拋棄書
」上蓋章；僅謝陳秋、嚴陳淑芬二人（下稱謝陳秋等人）未同意
蓋章。參以乙○○係於六十六年十一月間偽造謝陳秋等人之印鑑
證明書，若其於六十五年三、四月間確有取得丙○○之繼承權拋
棄書，應可於六十六年間即單獨辦理系爭土地之繼承登記，然其
卻遲至八十四年四月二十日始將偽造之印鑑證明書交予代書辦理
，經刑事法院依偽造文書罪判處有期徒刑一年八月確定，為另件
刑事判決所認定，足見六十六年間尚存有乙○○未合理補償丙○
○致無法獨自申辦繼承登記之障礙。再證諸鍾陳雪娥所稱：八十
三年間未見丙○○於繼承權拋棄書蓋章；陳啟儒指證：丙○○於
八十四年三月十九日始蓋章，及證人郭世男證述：與乙○○於八
十年間洽談系爭土地之合建等事宜，因丙○○未蓋章無法辦理繼
承登記，終未談成等旨。暨乙○○於八十四年三月十九日簽發系
爭本票予丙○○後，乙○○即於同年五月五日單獨辦妥系爭土地
之繼承登記等情。益見丙○○並非於六十五年三月間拋棄繼承及
於繼承權拋棄書蓋章，而係遲至八十四年三月十九日乙○○簽交
系爭本票予以補償後始蓋章。雖上訴人主張：乙○○於六十五年
申報陳元侯之遺產稅時，高雄縣稅捐稽徵處核發之「遺產稅免稅
證明書」上僅列乙○○一人為繼承人，可知丙○○於斯時已拋棄
繼承云云，但為被上訴人所否認，且財政部台灣省南區國稅局岡
山稽徵所（下稱國稅局）亦函稱該遺產稅之申報文書檔案業經銷
燬，自難憑此即認丙○○於繼承開始時（六十五年二月二十四日
），已拋棄繼承。至陳啟山所證：因謝陳秋等人不願蓋章拋棄繼
承，故拖到八十四年間始辦理繼承登記等語，核與上開刑事判決
所認時程不符，尚不足為有利於上訴人之認定。另關於乙○○以
系爭本票所載之六千萬元為補償丙○○拋棄繼承權之數額乙節，
依陳啟儒證實乙○○所為補償，包括崎子腳段之土地，再對照丙
○○所陳：系爭土地二七九坪，每坪二十萬元；崎子腳段土地，
一一九坪，每坪八萬元，合計六千五百三十一萬元；及陳啟儒證
稱：系爭土地扣除增值稅，每坪二十萬元，丙○○有二八０餘坪
，再加崎子腳段每人分一一０坪（每坪八萬元）合計六千四百八
十萬元。兩者與六千萬元相距非大，足認該每坪單價、增值稅計
算條件僅為粗略計算方式，系爭本票所載之六千萬元始為議價補
償之結果。此外，參酌系爭本票屆期未兌現，丙○○即聲請法院
准為本票強制執行之裁定，及因陳啟儒之協調，乙○○設定系爭
抵押權為擔保；證人陳春敏、薛滿富、黃榮華證稱乙○○因欠丙
○○六千萬元，而尋求向信用合作社借款。暨林迦建設股份有限
公司（下稱林迦公司）負責人王珪璋證稱：八十五年八月間乙○
○將系爭土地以二億五千一百十萬元出賣予林迦公司，因丙○○
不願配合而未成交。且系爭土地苟出賣予林迦公司，乙○○可得
二億二千七百二十二萬七千七百七十三元，卻因未履行協議，經
丙○○再次聲請拍賣，僅餘六千九百五十萬五千五百四十六元可
供分配等情，益證被上訴人間就系爭本票之簽發及抵押權之設定
，均非子虛，並無通謀虛偽意思表示之情事。乙○○所為：陳元
侯死亡二個月內（丙○○）已拋棄繼承權，於六十五年間蓋好拋
棄繼承印章，係因無力繳納增值稅而未辦理繼承登記之不利陳述
，依民事訴訟法第五十六條第一款規定，對全體共同訴訟人即丙
○○自不生效力。從而，上訴人就確認系爭抵押權不存在部分，
雖難謂無受確認判決之法律上利益，但其請求確認兩造間系爭本
票債權及抵押權不存在，均屬無理，不應准許等詞，為其判斷之
基礎。
按文書依其程式及意旨得認作公文書者，依民事訴訟法第三百五
十五條第一項規定，應推定為真正。本件上訴人所提出，日期為
六十五年九月二十一日，其上「遺產繼承人或受贈人」一欄，僅
列被上訴人乙○○一人為繼承人之「遺產稅免稅證明書」（原審
重上更(一)字卷第二宗三五五頁），既係高雄縣稅捐稽徵處所核發
，自屬公文書，依上說明，本應推定為真正。再徵諸被上訴人乙
○○於原審已自認：「我沒有上訴，而且我也認為兩造都不應上
訴，兩造所言都是假的……」、「（拋棄繼承書）六十四年就蓋
好了。六十四年丙○○（被上訴人）就把拋棄繼承的章蓋好了」
（原審重上字卷第二宗五頁、六頁）；「（繼承權拋棄書）應該
是在六十五年我父親過世二個月蓋的。當初蓋章是無條件，沒有
說給他（丙○○）錢……」等語（同上卷第三宗三四頁）。證人
即被上訴人之兄陳啟山亦稱：「不同母之女子（謝陳秋等人）因
不願蓋章拋棄繼承，也不提出印鑑，所以就無法辦理繼承」云云
（一審卷三二二頁）。則上訴人主張被上訴人丙○○於六十五年
二月二十四日繼承開始後，即拋棄繼承，似非全屬無稽。果爾，
上訴人進而主張：被上訴人實無再於八十四年三月十九日就系爭
土地三分之一持分成立買賣契約（或因丙○○拋棄該持分而由乙
○○予以補償）之可言（同上卷一一八頁），何以仍不可採？未
據原審說明其取捨之意見，徒以被上訴人否認該遺產稅免稅證明
書為真正，且國稅局函稱相關資料因逾保存期限而銷燬，遽為不
利於上訴人之認定，自嫌速斷。其次，經第一審法院為隔離訊問
，乙○○稱：系爭六千萬元本票所為補償者，僅系爭二筆土地，
（雙方）未言及每坪若干，只說給付丙○○六千萬元（一審卷一
一二頁）。核與丙○○所稱：不只系爭二筆土地，還包括崎子腳
段（土地），山水段（系爭土地）大約每坪二十五萬元，崎子腳
段每坪八萬元，山水段伊分有二八０坪等語（同上卷一一三頁）
，已明顯不符。況即令丙○○所稱補償金額六千五百三十一萬元
，及陳啟儒陳稱之六千四百八十萬元，核與六千萬元之差距非大
，原審因認六千萬元為被上訴人間議價補償之結果。惟該金額如
以原判決另認定乙○○於八十五年八月間，單以系爭土地，得以
二億五千一百十萬元出賣予林迦公司為基準，計算丙○○之應有
部分三分之一，其可得款項達八千三百七十萬元之鉅，相較於六
千萬元，其差距何止數千萬元？乃原審疏於審酌上情，復未就繼
承開始時，何以陳元侯對系爭土地僅有應有部分二分之一所有權
（同上卷七三頁、七七頁土地登記簿謄本），但被上訴人間卻按
土地所有權全部之三分之一，而非六分之一（二分之一乘以三分
之一）核算補償費？丙○○僅受分配系爭「山水段」之土地（應
有部分三分之一），何以計算「補償」時，猶計入其他未受分配
之「崎子腳段」之土地價值？等等關涉被上訴人間是否確有補償
協議之事項，詳予審究，亦有疏略之違誤。再者，原審既認定陳
元侯生前已將系爭土地分配予乙○○、丙○○及陳啟聰等三人，
且陳啟聰早於六十五年三月間即向乙○○表示拋棄繼承，並於「
繼承權拋棄書」上蓋章，則陳啟聰是否曾於八十四年三月間同受
乙○○之補償？如受有補償，其金額若干？與補償丙○○之金額
是否相當？倘丙○○及陳啟聰同於六十五年間已拋棄繼承，或先
後拋棄繼承，僅因丙○○未在繼承權拋棄書上蓋章，即獲得乙○
○之補償，而陳啟聰卻分文未得，是否與常情無悖？乙○○早於
六十五年間即向稅捐機關申報陳元侯之遺產繼承，苟於斯時，丙
○○確未拋棄繼承而要求補償，雙方須就補償金之數額為協商，
何以自陳元侯於六十五年二月二十四日死亡時起至八十四年三月
十九日乙○○簽交系爭本票予丙○○為止，已逾十九年之漫長期
間內，均無二人之協商紀錄或第三人居間協調之資料？直迄乙○
○與上訴人間因系爭土地之合建糾紛發生，相繼提出民、刑事之
訴訟，始有系爭本票之簽交及系爭抵押權之設定登記，是否符合
經驗法則？而無通謀虛偽之意思表示？亟待釐清。原審未遑詳予
調查審認，所為不利於上訴人之判決，尤屬難昭折服。上訴意旨
，指摘原判決不當，求予廢棄，非無理由。
據上論結，本件上訴為有理由。依民事訴訟法第四百七十七條第
一項、第四百七十八條第二項，判決如主文。
中　　華　　民　　國　九十四　年　 十一 　月　　三　　日
                      最高法院民事第四庭
                          審判長法官  蘇　茂　秋
                                法官  蘇　達　志
                                法官  王　仁　貴
                                法官  謝　正　勝
                                法官  高　孟　焄
      本件正本證明與原本無異
                                      書  記  官
中　　華　　民　　國　九十四　年　十一　　月 　十五 　日
                                                Ａ
